【裁判字號】    94,上訴,1205
【裁判日期】    950830
【裁判案由】    偽造文書等
【裁判全文】
臺灣高等法院臺中分院刑事判決        94年度上訴字第1205號
上  訴  人
即  被  告  丁○○
選任辯護人  吳天富律師
上列上訴人因偽造文書等案件，不服臺灣彰化地方法院93年度訴
緝字第31號中華民國94年3月22日第一審判決 （起訴案號：臺灣
彰化地方法院檢察署87年度偵字第7941號，移送併辦案號：臺灣
彰化地方法院檢察署88年度偵字第7935號），提起上訴，本院判
決如下：
    主  文
原判決撤銷。
丁○○連續行使偽造私文書，足以生損害於他人，累犯，處有期
徒刑壹年貳月。
    事  實
一、丁○○曾於民國八十年間因偽造有價證券案件，經本院以八
    十一年度上訴字第一八九四號判處有期徒刑一年六月，並經
    最高法院以八十二年度台上字第七一七號判決駁回上訴確定
    ，於八十四年十二月二十二日因縮刑假釋出監，至八十五年
    七月二十五日假釋期滿未經撤銷，以已執行完畢論。丁○○
    明知其於八十七年六、七月間，經濟狀況已陷於窘迫，並無
    足夠資金可供週轉還款，竟因簽賭六合彩需財孔急，乃基於
    意圖為自己不法所有之概括犯意，先持其母丙○○○在臺灣
    銀行員林分行所開設之帳號000000000000號帳
    戶存款餘額證明書（其上記載存款餘額新臺幣《下同》三百
    六十七萬六千五百四十元），以經營生意短缺資金為由，向
    友人甲○○借款週轉應急，並佯稱丙○○○上開存款日後均
    將交其自由運用，致使甲○○陷於錯誤，以為丁○○將有充
    裕資金可供調度，而同意出借款項。丁○○為求取信於甲○○，更基於行使偽造私文書之概括犯意，於八十七年七月間
    ，先後四至五次擅自拿取丙○○○放置於桌上之印章，分別
    盜蓋在臺灣銀行取款憑條共七張上，取款日期均記載為八十
    七年七月三十日，並依各次向甲○○實際借款之金額，在取
    款憑條金額欄內各填寫五萬元、五萬元、十七萬六千五百四
    十元、十八萬元、二十萬元、二十萬元及三十二萬元，而冒
    用丙○○○名義製作上開具有私文書性質之取款憑條，其後
    更連續交由甲○○收執作為借款擔保予以行使，足以生損害
    於丙○○○、甲○○。丁○○又交付以自己名義所製作之金
    額三十萬元、三十七萬六千五百四十元之取款憑條二張及面
    額五萬四千八百元之支票一張，充作其向甲○○借款之憑據
    。總計丁○○即以前揭詐術，連續向甲○○詐借款項高達一
    百九十萬七千八百八十元（起訴書誤載為一百九十萬七千八
    百元）得手。嗣經甲○○於八十七年八月十一日持丁○○前
    揭所簽發之面額五萬四千八百元支票，向金融機構提示欲兌
    領款項，竟因丁○○支票存款帳戶內存款餘額不足而遭退票
    ，甲○○始知受騙。
二、丁○○復承續前揭意圖為自己不法所有之概括犯意，明知其
    資力不足，無法支付購買金飾所需費用，竟於八十七年七月
    間，連續多次前往彰化縣員林鎮○○街二十二之一號乙○○
    開設之銀樓，先後購買總價四十萬八千六百八十元之金飾，
    並簽發以自己名義為發票人之面額八萬三千七百八十元、四
    萬六千元、九萬元、四萬五千三百元及十四萬三千六百元之
    五張支票，交予乙○○充作買賣金飾價金。致使乙○○陷於
    錯誤，誤以為丁○○應會顧慮票據信用，確實依限清償上開
    購買金飾款項而與之交易。嗣於八十七年八月上旬，丁○○
    簽發之前揭支票均已屆期，經乙○○向金融機構遵期提示，
    竟因丁○○支票存款帳戶內之存款餘額不足而悉數遭到退票
    ，乙○○始知受騙。
三、案經甲○○及乙○○分別訴由臺灣彰化地方法院檢察署檢察
    官偵查起訴及移送併案審理。
    理  由
一、上訴人即被告丁○○（下稱被告）經合法通知雖未於最後一
    次審理期日到庭陳述，惟據其之前之陳述則對於其冒用其母
    丙○○○名義製作取款憑條等行使偽造私文書之事實坦承不
    諱，惟矢口否認有何詐欺取財犯行，辯稱：伊雖有向甲○○
    借錢，但金額僅有八、九十萬元，而非高達一百九十萬七千
    八百八十元，係因為伊與甲○○為男女朋友關係，甲○○係
    基於該等特殊情誼關係才同意借款，並非信賴伊所提供之存
    款餘額證明書或取款憑條，至於取款憑條及支票上記載之金
    額與實際借款不符部分，是伊想要將多餘之錢送給甲○○，
    該部分並非借款，伊原本希望與伊母親丙○○○商量先從帳
    戶內領一些錢出來，儘速還給甲○○應急，才會盜蓋丙○○○印章而偽造取款憑條交給甲○○，並非將取款憑條作為借
    款擔保之用途；又伊向乙○○購買金飾之目的，純粹是希望
    幫朋友捧場，買得金飾均已轉送他人，而八十七年八月上旬
    支票到期日屆至時，伊因為已經四處躲債，所以才無法軋付
    票款，伊並非自始即有意詐騙金飾云云。
二、經查：
（一）上揭事實，業據證人即告訴人甲○○、乙○○於原審審理
      時證述明確，並經證人即被害人丙○○○於偵查中證訴被
      告未經其同意盜蓋印章偽造取款憑條等語無訛，復有存款
      餘額證明書一張、被告偽造被害人丙○○○名義製作之取
      款憑條影本七張、被告以自己名義作成之取款憑條影本二
      張、支票及臺中市票據交換所存款不足退票單各六張影本
      附卷可稽。而被害人丙○○○在臺灣銀行帳戶之存款餘額
      證明書關乎個人財務狀況良窳，至為私密，如非基於特殊
      用途，當無可能輕易交予他人觀覽，尤其該帳戶內存款餘
      額高達三百六十七萬六千五百四十元，金額甚鉅，極易引
      起他人覬覦而心生歹念，更無任由他人收執持有而未予取
      回之理。是以被告將其母即被害人丙○○○之上開存款餘
      額證明書出示告訴人甲○○，並同意由告訴人甲○○收執
      而繼續持有，其目的無非在於建立自己資金充裕之客觀表
      象，藉以向告訴人甲○○借款並充作擔保，應無疑義。此
      觀被告於實際借得款項時，再冒用被害人丙○○○名義偽
      造取款憑條交予告訴人甲○○，顯係表明該帳戶內之存款
      均可作為清償借款之用至明。
（二）而被告倘有向被害人丙○○○借支存款藉以清償告訴人甲○○之真意，只需私下徵得被害人丙○○○之同意即可，
      尚可因此坦然取用被害人丙○○○之印章而提領款項應急
      ，本無須將被害人丙○○○帳戶存款餘額證明書率然交付
      告訴人甲○○在先，更無必要甘於蹈犯刑章而偽造被害人
      丙○○○之取款憑條於後。另依證人即被害人丙○○○在
      偵查中之證稱：「．．．我不知道印章（指取款憑條上之
      印文）的事，我也不同意他（指被告）蓋我的印章等一事
      ，我並不知道他們（指被告與告訴人甲○○間）金錢往來
      一事，我也沒有說要給丁○○三百六十七萬元一事．．．
      」等語（見偵字第七九四一號卷第二０頁），益見被告並
      未向被害人丙○○○商借存款用以歸還告訴人甲○○。而
      被告既有提供上開存款餘額證明書及取款憑條等文件，客
      觀上自足以令人產生其有清償借款能力之合理信賴，雖證
      人即被害人甲○○於原審審理時證稱：被害人丙○○○曾
      經在電話中向伊表示可以借給被告一、二十萬元，但是不
      可以借太多等語（見原審卷第七一頁反面），然亦僅係被
      害人丙○○○基於母親關切子女財務狀況之考量而特別提
      醒告訴人甲○○，並不因此使告訴人甲○○全盤了解被告
      之實際經濟狀況而無陷於錯誤之虞，被告亦不能徒執被害
      人丙○○○與告訴人甲○○之上開對談內容，即冀圖解免
      其詐欺取財犯行之罪責。是被告辯稱：伊交付存款餘額證
      明書及取款憑條並非基於擔保借款用途，只是希望與被害
      人丙○○○商量挪支存款週轉應急云云，自與事實不符，
      不足採信。
（三）至被告雖主張與告訴人甲○○間為男女朋友關係，並提出
      壽險要保書上受益人為告訴人甲○○之記載，及支票存款
      開戶申請書上載稱被告合夥經營服飾店等情為憑，惟告訴
      人甲○○業於原審審理時堅決否認與被告具有上開情誼，
      且該壽險要保書又為被告居於要保人地位所擬具，其或係
      本於熱烈追求之動機而將告訴人甲○○列名為受益人，或
      係別有特殊考量因素，相關記載既未經由告訴人甲○○確
      認，自不得僅憑被告片面陳述即遽認彼等二人間確有親密
      私誼。況被告於本案偵審期間，從未提及參與經營告訴人
      甲○○所開設之服飾店一事，告訴人甲○○更直指被告係
      前來該服飾店借款週轉應急，倘被告確有與告訴人甲○○
      合夥經營服飾店，大可直接要求告訴人甲○○分享營業利
      潤，毋庸大費周章持取款憑條商借現金，足見該支票存款
      開戶申請書上關於被告合夥經營服飾店之記載亦與實情有
      違，當係承辦人員僅憑被告陳述直接轉載於上，而未經事
      前之充分查證，自非被告與告訴人甲○○存在男女關係情
      誼之適切證明。況且證人陳琬亞於偵查中亦證稱：被告與
      告訴人甲○○並非男女朋友，伊在店內常聽被告向告訴人
      甲○○借錢，並拿出其母親取款條向告訴人甲○○借錢，
      說他母親之錢快到期，到八十七年八月五日前錢下來就會
      還告訴人甲○○，他說係因生意上週轉不靈等語（見偵字
      第七九四一號卷第五五頁反面、第五六頁）。另衡諸被告
      出面借款之際，尚需交付存款餘額證明書及取款憑條等文
      件作為擔保，此與單純信任彼此交誼而無須書立任何借款
      證明之情形迥然有別，是被告辯稱：告訴人甲○○係基於
      男女朋友情誼關係才同意借款云云，亦與事實不符，不足
      採信。
（四）查被告交予告訴人甲○○之取款憑條及支票金額，總計為
      一百九十萬七千八百八十元，該等金額之記載方式並無任
      何特別標記或區別可言，應認係基於同一目的先後交予告
      訴人甲○○收執，是被告辯稱：實際借款金額僅有八、九
      十萬元云云，已屬無憑。而被告即使確有贈送財物予告訴
      人甲○○之計劃，其目的既在取悅告訴人甲○○，按理應
      會交付現金、珠寶等現實財物，而無可能僅提供記載金額
      之取款憑條，徒使告訴人甲○○處於能否領得款項不明之
      不確定狀態。又被告所簽發之該張面額五萬四千八百元支
      票，其金額又非整數，核與一般親友間贈與整數金額錢財
      之常情有違，被告更無可能係基於饋贈之目的交付該張支
      票至明。是被告辯稱：取款憑條及支票上記載之一百九十
      萬七千八百八十元金額，與實際借款僅有八、九十萬元不
      符部分，係伊想要將多餘之錢送給告訴人甲○○，該部分
      並非借款云云，自乏所據，亦不足採。
（五）另被告在彰化縣員林信用合作社所開設之支票存款帳戶（
      帳號八八七－八號），於八十七年六、七月間之每日實際
      存款餘額，最多不過六千六百三十五元（八十七年六月六
      日、八日、十日），最少甚至僅有七十元（八十七年六月
      三十日、七月六日），有陽信商業銀行（接管員林信用合
      作社）華成分行九十三年九月二十一日陽信華成字第九三
      ００一五一號函檢附之帳戶存提款明細資料一份附卷可稽
      （見原審卷第四三頁至第四五頁）。則被告支票存款帳戶
      內顯無充裕資金可供運用，且憑區區數千元之存款餘額，
      竟先後開立高達數十萬元之支票及存款憑條交予告訴人甲○○及乙○○收受，又無確實可靠之資金來源足以憑恃，
      還款計劃付諸闕如，徒將日後無力清償之風險轉嫁由告訴
      人甲○○、乙○○承擔，其有意圖為自己不法所有之詐欺
      故意甚明，其謂係因資金運用失當云云，亦僅係藉詞卸責
      而已，自不足採。
（六）綜上所述，被告上開所辯均與事實不符，自不足採。而被
      告所為前揭行使偽造私文書犯行，不僅致使告訴人甲○○
      於評估借款風險時發生誤判，並且造成被害人丙○○○亦
      有遭受冒領存款之危險，自足以生損害於彼等二人。本案
      事證已臻明確，被告犯行洵堪認定。是被告聲請傳喚證人
      丙○○○已無必要，應予駁回。
三、查被告未經被害人丙○○○之同意，即擅自盜用被害人丙○○○之印章而偽造取款憑條，又掩飾自己資力嚴重不足之重
    要交易資訊，簽發日後無從兌領之支票或取款憑條向他人詐
    騙借款及購買金飾，核其所為，係犯刑法第二百十六條、第
    二百十條之行使偽造私文書罪，及同法第三百三十九條第一
    項之詐欺取財罪。查被告行為後，刑法第三十三條第五款已
    於九十四年二月二日修正公布，自九十五年七月一日起施行
    ；修正後刑法第三十三條第五款規定「罰金：新臺幣一千元
    以上，以百元計算之」，與修正前刑法第三十三條第五款規
    定「罰金：一元以上」不同。比較新舊法結果，以舊法較有
    利於被告，故依刑法第二條第一項規定，本案關於刑法第三
    百三十九條第一項之法定刑罰金部分，自應適用行為時之法
    律即修正前刑法第三十三條第五款規定決定其罰金部分之法
    定刑。而關於刑法第三百三十九條第一項法定刑為罰金之提
    高標準之新舊法適用問題，因被告行為後，刑法施行法第一
    條之一於九十五年六月十四日以華總一義字第０九五０００
    八五一八一號令修正公布增訂。修正增訂之刑法施行法第一
    條之一規定：「中華民國九十四年一月七日刑法修正施行後
    （按指九十五年七月一日），刑法分則編所定罰金之貨幣單
    位為新臺幣。九十四年一月七日刑法修正時，刑法分則編未
    修正之條文定有罰金者，自九十四年一月七日刑法修正施行
    後，就其所定數額提高為三十倍。但七十二年六月二十六日
    到九十四年一月七日新增或修正之條文，就其所定數額提高
    為三倍」。本案上開被告所犯刑法第三百三十九條第一項之
    法定刑有罰金刑（銀元一千元以下），且為刑法分則編未修
    正之條文而定有罰金刑者；於刑法施行法第一條之一修正增
    訂前，其貨幣單位為銀元，罰金刑之提高標準應適用罰金罰
    鍰提高標準條例第一條之規定「依法律應處罰金、罰鍰者，
    就其原定數額得提高為二倍至十倍」，而再依現行法規所定
    貨幣單位折算新臺幣條例第二條規定：「現行法規所定金額
    之貨幣單位為圓、銀元或元者，以新臺幣元之三倍折算之」
    。如換算為新臺幣，則刑法第三百三十九條第一項法定刑罰
    金刑部分，應為罰金新臺幣三萬元以下（1000元乘10乘3）
    。如適用刑法施行法第一條之一規定提高三十倍，亦為新臺
    幣三萬元以下（1000元乘30）。是其關於法定刑為罰金部分
    之提高標準，新舊法均無不利之情形，故依刑法第二條第一
    項規定，本案關於刑法第三百三十九條第一項前段法定刑罰
    金提高標準部分，自應適用行為時之法律即罰金罰鍰提高標
    準條例第一條及現行法規所定貨幣單位折算新臺幣條例第二
    條。又被告盜用被害人丙○○○印章係偽造私文書之部分行
    為，而偽造私文書之低度行為又為行使偽造私文書之高度行
    為所吸收，均不另論罪。又被告先後多次行使偽造私文書及
    詐欺取財之行為，均分別時間緊接，犯罪構成要件相同，顯
    係均各基於概括犯意反覆為之，應各依連續犯之規定論以一
    罪，並均依法加重其刑。又查被告行為後，刑法第五十六條
    連續犯之規定，雖於九十四年二月二日修正公布刪除，並於
    九十五年七月一日施行，則被告之犯行，因行為後新法業已
    刪除連續犯之規定，此刪除雖非犯罪構成要件之變更，但顯
    已影響行為人刑罰之法律效果，自屬法律有變更，依九十五
    年七月一日施行之刑法第二條第一項規定，比較新、舊法結
    果，仍應適用較有利於被告之行為時法律即舊法論以連續犯
    （最高法院九十五年第八次刑事庭會議決議參照）。被告所
    犯上開行使偽造私文書及詐欺取財罪間，有方法結果之牽連
    關係，應從較重之行使偽造私文書罪處斷。又查被告行為後
    ，九十四年二月二日修正公布之刑法，自九十五年七月一日
    施行，修正後之刑法刪除第五十五條關於牽連犯之規定。被
    告所犯上開二罪間具有牽連犯之關係，依修正前即行為時之
    規定，應從一重之罪處斷，而依修正後之刑法既已刪除牽連
    犯之規定，則所犯上述各罪應依數罪併罰之規定分論併罰。
    經比較新舊法之規定，修正後之規定並非較有利於被告，依
    刑法第二條第一項之規定，應適用行為時之法律，即適用修
    正前刑法第五十五條牽連犯之規定，從一重之罪處斷。查被
    告曾於八十年間因偽造有價證券案件，經本院以八十一年度
    上訴字第一八九四號判處有期徒刑一年六月，並經最高法院
    以八十二年度台上字第七一七號判決駁回上訴確定，於八十
    四年十二月二十二日因縮刑假釋出監，至八十五年七月二十
    五日假釋期滿未經撤銷，以已執行完畢論，有臺灣高等法院
    被告前案紀錄表可按。茲於上開有期徒刑執行完畢後五年以
    內再故意犯本案有期徒刑以上之罪，不論依修正前之刑法第
    四十七條，或修正後之刑法第四十七條第一項之規定，均構
    成累犯，對被告而言並無有利或不利之情形，自不生新舊法
    比較之問題，應逕依修正前之刑法第四十七條，論以累犯，
    並遞加重其刑。另被告詐騙告訴人乙○○之犯行雖未及起訴
    ，然此部分與上開已起訴成罪之詐欺取財部分，有連續犯之
    裁判上一罪關係，並經檢察官於原審時聲請併辦，自為起訴
    效力所及，基於審判不可分原則，本院自得併予審判。原審
    對被告予以論罪科刑，固非無見，惟被告交予告訴人甲○○
    之取款憑條及支票金額，總計為一百九十萬七千八百八十元
    ，亦即被告向告訴人甲○○詐騙之金額為一百九十萬七千八
    百八十元，而原審卻誤認係一百九十萬七千八百元，自有未
    洽。被告否認有詐欺之犯行而執前詞上訴指摘原判決不當，
    雖非有理由，然原判決既有上開可議之處，即屬無可維持，
    應由本院撤銷改判。爰審酌被告犯罪之動機、詐騙之金額、
    告訴人甲○○、乙○○所受之損害，被告犯後坦承部分犯行
    ，並與告訴人甲○○、乙○○達成民事和解，惟僅分別給付
    二萬元而已（業據告訴人甲○○、乙○○於本院九十四年七
    月十一日行準備程序時陳述在卷）及被告偽造被害人丙○○○之取款憑條後，尚未持至銀行領取，並已得到被害人丙○○○之宥恕（有被害人丙○○○九十五年八月十五日陳述狀
    可稽）等一切情狀，量處如主文第二項所示之刑。至於被告
    在七張取款憑條上盜蓋被害人丙○○○印章所呈現之印文，
    並非偽造印章之印文，不在刑法第二百十九條所定必須沒收
    之列（最高法院四十八年台上字第一一三號判例參照），就
    此部分尚無諭知沒收之必要，附此敘明。
四、被告經合法傳喚，無正當理不到庭，爰不待其陳述逕行判決
    。
據上論結，應依刑事訴訟法第369條第1項前段、第371條、第364
條、第299條第1項前段，修正前刑法第56條、刑法第216條、第2
10條、第339條第1項、第2條第1項前段、修正前刑法第55條、第
47條，罰金罰鍰提高標準條例第1條前段、現行法規所定貨幣單
位折算新臺幣條例第2條，判決如主文。
本案經檢察官戊○○到庭執行職務。
中    華    民    國    95    年    8    月  30       日
            刑事第八庭  審判長法  官  羅  得  村
                              法  官  劉  榮  服
                              法  官  巫  政  松
上列正本證明與原本無異。
如不服本判決應於收受送達後十日內向本院提出上訴書狀，其未
敘述上訴之理由者並得於提起上訴後十日內向本院補提理由書（
均須按他造當事人之人數附繕本）。
                              書記官  陳  妙  瑋
中    華    民    國    95    年    8    月    31     日
附錄論罪科刑法條：
刑法第216條
行使第二百十條至第二百十五條之文書者，依偽造、變造文書或
登載不實事項或使登載不實事項之規定處斷。
刑法第210條
偽造、變造私文書，足以生損害於公眾或他人者，處五年以下有
期徒刑。
刑法第339條第1項：
意圖為自己或第三人不法之所有，以詐術使人將本人或第三人之
物交付者，處五年以下有期徒刑、拘役或科或併科一千元以下罰
金。
                                                      Ａ


司法院資訊處製作；財團法人民間司法改革基金會備份。
